臺灣臺南地方法院民事判決
109年度簡上字第216號
上  訴  人  陳冠甫  


被上訴人    行政院農業委員會臺南區農業改良埸

法定代理人  楊宏瑛  
訴訟代理人  郭子維律師
上列當事人間請求拆除地上物返還土地事件，上訴人對於民國10
9年7月7日本院新市簡易庭108年度新簡字第442號第一審判決提
起上訴，經本院於110年2月24日言詞辯論終結，判決如下：
    主  文
上訴駁回。
第二審訴訟費用新臺幣1,500元由上訴人負擔。
    事實及理由
一、被上訴人主張：坐落臺南市○○區○○○段00000地號土地（下稱
    系爭土地）為中華民國所有，被上訴人為管理機關。被上訴
    人於民國107年3月7日會同財政部國有財產署南區分署台南
    辦事處、臺南市新化地政事務所進行系爭土地複丈，始得悉
    上訴人所有之門牌號碼臺南市○○區○○00○0號未保存登記建物
    （下稱系爭房屋）有部分無權占用系爭土地，並經原審囑託
    內政部國土測繪中心測量結果，上訴人無權占用系爭土地之
    位置及面積如原判決附圖（即國土測繪中心109年5月6日鑑
    定圖，下稱國土測繪中心鑑定圖）所示粉紅色區域甲、面積
    35.53平方公尺。上訴人越界建築系爭房屋時，被上訴人並
    不知悉，故無民法第796條規定之適用，又系爭房屋未辦理
    建物保存登記，拆除無權占用系爭土地部分，並未違反公共
    利益及當事人利益，況以現今拆除房屋之工法及技術，於拆
    除前依建築技術固定支撐，拆除後進行結構補強，亦不致影
    響系爭房屋主體結構安全，上訴人修補後仍可繼續使用系爭
    房屋，亦無民法第796條之1第1項規定之適用。爰依民法第7
    67條第1項前段及中段之規定，請求上訴人拆除系爭房屋無
    權占用系爭土地部分，並返還系爭土地予被上訴人。另上訴
    人無權占用系爭土地，受有使用土地之利益，其獲利並無法
    律上之原因，致被上訴人受有損害，併依民法第179條、土
    地法第110條之規定，請求上訴人按系爭土地申報地價年息8
    ％計算，返還自起訴狀繕本送達當日起往前回溯5年相當於租
    金之不當得利新臺幣（下同）4,832元，並自起訴狀繕本送
    達翌日起至返還占用土地之日止，按月給付相當於租金之不
    當得利81元等語。
二、上訴人則以：上訴人與前任職公司同事廖國泰合資購買知母
    義段91-6地號土地，登記為廖國泰配偶廖林秀月所有，上訴
    人原在91-6地號土地上搭建小工寮居住及置放農具，其後將
    工寮改建為系爭房屋時，依循被上訴人原已設置如國土測繪
    中心鑑定圖所示H-I-J-K藍色連接虛線之鐵圍籬，及舊有水
    泥界樁位置為界址，上訴人在本件訴訟繫屬後始知悉系爭房
    屋有部分占用系爭土地，惟系爭房屋越界並非上訴人故意或
    重大過失所致，況被上訴人早於93年間已由空照圖即已知悉
    系爭房屋越界，未即時異議，依民法第796條第1項前段規定
    ，不得請求上訴人拆屋還地；又依民法第796條之1第1項前
    段規定，法院應斟酌公共利益及當事人利益，不應准許被上
    訴人拆屋還地之請求。系爭土地地處偏僻，被上訴人就系爭
    土地未有開發利用計畫，但系爭房屋為上訴人唯一住所，若
    予拆除越界建築部分，嚴重影響系爭房屋結構安全，依民法
    第796條第2項規定，請求被上訴人讓售或出租占用之系爭土
    地等語，資為抗辯。
三、原審為被上訴人一部勝訴、一部敗訴判決，判命㈠上訴人應
    將坐落系爭土地上如原判決附圖即國土測繪中心鑑定圖所示
    粉紅色區域甲，面積35.53平方公尺之建物拆除，並將該部
    分土地返還予被上訴人；㈡上訴人應給付被上訴人1,812元，
    及自108年9月30日起至清償日止，按週年利率5％計算之利息
    ；㈢上訴人應自108年9月30日起至返還第一項土地之日止，
    按月給付被上訴人30元，及各自應給付之翌日起至清償日止
    ，按週年利率5％計算之利息；被上訴人勝訴部分為准假執行
    之宣告，上訴人供擔保免為假執行之宣告；並駁回被上訴人
    其餘之訴及假執行之聲請。上訴人對於敗訴部分聲明不服，
    提起上訴，並聲明：㈠原判決不利於上訴人部分廢棄。㈡上開
    廢棄部分，被上訴人在第一審之訴駁回。㈢第一審（除確定
    部分外）、第二審訴訟費用由被上訴人負擔。被上訴人答辯
    聲明：上訴駁回，第二審訴訟費用由上訴人負擔。被上訴人
    對於原審駁回超過上開本息部分相當於租金之不當得利，未
    據聲明不服，該部分已告確定，不在本件審理範圍，先予敘
    明。
四、本件依民事訴訟法第270條之1第1項第3款規定，整理並協議
    兩造不爭執事項如下：
  ㈠系爭土地於107年4月13日分割自同段91-20地號土地，登記所
    有權人為中華民國，管理者為被上訴人。系爭土地之使用分
    區為特定專用區，使用地類別為農牧用地，附近多為雜樹林
    、人煙罕至。
  ㈡上訴人於93年間，在臺南市○○區○○○段0000地號土地上興建門
    牌號碼臺南市○○區○○里○○00○0號未辦保存登記房屋（即系爭
    房屋），系爭房屋占用鄰地即系爭土地如原判決附圖即國土
    測繪中心鑑定圖所示粉紅色區域甲，面積35.53平方公尺。
五、本院判斷之理由：
　㈠系爭土地於107年4月13日分割自同段91-20地號土地，登記所
    有權人為中華民國，管理者為被上訴人；上訴人於93年間在
    同段91-6地號土地興建系爭房屋，系爭房屋占用系爭土地如
    原判決附圖即國土測繪中心鑑定圖所示粉紅色區域甲，面積
    35.53平方公尺之事實，為兩造所不爭執（見不爭執事項㈠㈡)
    ，且經原審於109年1月21日至現場勘驗及會同囑託內政部國
    土測繪中心鑑測屬實，製有勘驗筆錄、現場照片及內政部國
    土測繪中心109年5月8日測籍字第1091301312號函附鑑定圖
    在卷足考（見原審卷第95-105頁、第119-123頁)，並經本院
    囑託內政部國土測繪中心補充鑑定測量，有內政部國土測繪
    中心109年11月11日測籍字第1091337197號函附鑑定圖附卷
    可稽（見本院卷第115-117頁）。又系爭土地於107年4月13
    日辦理分割登記，原登記面積為32平方公尺，嗣因國土測繪
    中心受原審囑託辦理鑑測時，發現系爭土地分割後之地籍圖
    經界與建物實際位置略有不同（即與分割原意不符），於10
    9年3月11日與臺南市新化地政事務所召開會議研商，經臺南
    市新化地政事務所於109年3月31日召開邊界疑義會議，並獲
    致結論「依國土測繪中心109年3月11日會議紀錄及本所現場
    檢測發現91-27地號地籍線與分割原意不符需辦理修正，修
    正如下：一、紅線為107年3月29日實測分割線（建物）。二
    、藍色為109年2月檢核實測建物位置（與測繪中心成果相符
    ）。三、今擬修正地籍線，由紅線修正至藍線，使91-27地
    號之地籍線與107年土地圖解273號分割案之分割原意相符」
    ，嗣經臺南市新化地政事務所於109年4月24日依地籍測量實
    施規則第232條第1項第1款規定逕行更正地籍線完畢，再由
    內政部國土測繪中心依據臺南市新化地政事務所更正後之地
    籍圖辦理鑑測結果，系爭土地之地籍圖面積應為35.53平方
    公尺，因與原登記面積32平方公尺之較差超出容許誤差，臺
    南市新化地政事務所於109年12月7日辦理地籍圖面積更正為
    35.53平方公尺，並於109年12月11日辦理登記面積更正等情
    ，此有內政部國土測繪中心109年11月27日測籍字第1091337
    541號函、臺南市新化地政事務所109年12月14日所測字第10
    90115430號函、系爭土地更正登記面積之土地查詢資料附卷
    可參（見本院卷第143-145頁、169-171頁），據上，足認系
    爭土地面積為35.53平方公尺，上訴人所有之系爭房屋越界
    建築占用系爭土地全部，其位置及面積如原判決附圖即國土
    測繪中心鑑定圖所示粉紅色區域甲、面積35.53平方公尺之
    事實，可信為真實。
　㈡按所有人對於無權占有或侵奪其所有物者，得請求返還之；
    對於妨害其所有權者，得請求除去之，民法第767條第1項前
    段、中段定有明文。次按以無權占有為原因，請求返還所有
    物之訴，被告對原告就其物有所有權存在之事實無爭執，而
    僅以非無權占有為抗辯者，原告於被告無權占有之事實，無
    舉證責任，被告應就其取得占有，係有正當權源之事實證明
    之，如不能證明，則應認原告之請求為有理由（最高法院91
    年度台上字第2182號判決意旨參照）。上訴人所有之系爭房
    屋越界占用系爭土地之事實，已如前述，依上開說明，上訴
    人自應就其有合法正當權源占用系爭土地之事實負舉證之責
    。經查：
　⒈上訴人主張其於93年間係依循被上訴人所架設鐵圍籬及舊有
    水泥界樁興建系爭房屋，且被上訴人於93年間由空照圖已明
    知系爭房屋越界建築，惟未即提出異議，依民法第796條之
    規定，被上訴人不得請求拆除，上訴人得以相當價格購買系
    爭土地乙節。查：
　①按土地所有人建築房屋非因故意或重大過失逾越地界者，鄰
    地所有人如知其越界而不即提出異議，不得請求移去或變更
    其房屋。但土地所有人對於鄰地因此所受之損害，應支付償
    金。前項情形，鄰地所有人得請求土地所有人，以相當之價
    額購買越界部分之土地及因此形成之畸零地，其價額由當事
    人協議定之；不能協議者，得請求法院以判決定之，民法第
    796條第1、2項定有明文；依民法物權編施行法第8條之3規
    定，該規定於98年民法物權編修正前土地所有人建築房屋逾
    越地界，鄰地所有人請求移去或變更其房屋時，亦適用之。
    又民法第796條立法理由：「土地所有人建築房屋，遇有逾
    越疆界之時，鄰地所有人如知其越界，應即提出異議，阻止
    動工興修。若不即時提出異議，俟該建築完成後，始請求移
    去或變更其建築物，則土地所有人未免損失過鉅，姑無論鄰
    地所有人是否存心破壞，有意為難，而於社會經濟，亦必大
    受影響，故為法所不許」，足見所謂土地所有人建築房屋逾
    越疆界者，鄰地所有人如知其越界，而不即提出異議，不得
    請求移去或變更其建築物者，係指鄰地所有人於土地遭越界
    建築「當時」明知而不即時反對，不得於事後請求拆除建築
    物而言（最高法院81年度台上字第938號判決意旨參照），
    故鄰地所有人於越界建築當時不知其事，而於建築完竣後始
    知其情事者，則無本條之適用。被上訴人在原審提出92-94
    年空照圖（見原審卷第33-35頁），係為證明依其事後調閱
    系爭土地92-94年間空照圖可知上訴人於93年間興建系爭房
    屋無權占用系爭土地，並非自承其於上訴人在93年間興建系
    爭房屋時即已知悉上訴人越界建築之事實，而上訴人就其於
    93年間越界建築房屋時，被上訴人已知悉而未即時異議之有
    利於己事實，迄未舉證證明之，依上說明，當無民法第796
    條第1項前段之適用，上訴人此部分主張，自無可採。
  ②又一般人在興建房屋時，為避免逾越地界，可依規定向地政
    機關申請鑑界，由地政機關依地籍圖辦理鑑測，以明地界之
    所在，避免日後徒生拆屋困擾。上訴人所有之系爭房屋面積
    59.2平方公尺，此有上訴人提出之臺南市政府財政稅務局新
    化分局108年3月22日南市財新字第1082905925號函在卷可按
    (見原審卷第29-31頁)，而系爭房屋占用系爭土地面積達35.
    53平方公尺，足見系爭房屋逾半坐落在系爭土地上。縱上訴
    人興建系爭房屋時，依循被上訴人所架設鐵圍籬及舊有水泥
    界樁，然此並非認定地界之合法方式，上訴人在興建系爭房
    屋前，本得輕易依規定向地政機關申請鑑測以確認地界，上
    訴人卻未為之，是其越界建築房屋難認非因其重大過失所致
    ；況上訴人自承其出資與友人廖國泰合資購買同段91-6地號
    土地，登記為廖國泰配偶廖林秀月所有等情，上訴人並非同
    段91-6地號土地所有人，自無民法第796條第1項、第2項規
    定之適用。　　
　⒉上訴人主張系爭房屋近半占用系爭土地，如予拆除，以現今
    建築工法技術雖能固定製成支撐，但建物剩餘區域屋型約略
    呈三角形，上訴人資力不足，無力改建，且上訴人獨居於此
    ，智識程度不高，基於憲法第15條保障生存權利，及民法第
    796條之1第1項前段之規定，應免予拆除乙節，經查：
　①按土地所有人建築房屋逾越地界，鄰地所有人請求移去或變
    更時，法院得斟酌公共利益及當事人利益，免為全部或一部
    之移去或變更，民法第796條之1第1項前段固有明定。惟查
    ，系爭土地地目為林，使用分區為特定專用區，使用地類別
    為農牧用地，此有土地登記謄本可考（見本院卷171頁），
    是以系爭土地本應以種植林木、涵養水源以供農牧為主要用
    途，然系爭房屋占用系爭土地，係供上訴人私人居住之用，
    明顯與系爭土地應合於林地資源保育及農牧使用之公用利益
    不符，本院審酌上開情事，認本件並無民法第796條之1第1
    項前段規定之適用，上訴人所為此部分抗辯，亦非有據。
　②再按憲法第15條關於人民財產權應予保障之規定，旨在確保
    個人依財產之存續狀態行使其自由使用、收益及處分之權能
    ，並免於遭受公權力或第三人之侵害，俾能實現個人自由、
    發展人格及維護尊嚴。上訴人之系爭房屋並無占用系爭土地
    之合法正當權源，系爭土地為國有土地，被上訴人為系爭土
    地之管理機關，其依民法第767條第1項規定，請求上訴人拆
    屋還地，係依法行使其所負管理國有土地之義務，避免遭人
    非法占用，難認上訴人之財產權有何受有非法之侵害，核與
    憲法第15條之規定並無抵觸，上訴人前開所辯，並不可採。
　⒊上訴人之系爭房屋無權占用系爭土地，被上訴人依民法第767
    條第1項前段、中段之規定，請求上訴人將系爭房屋無權占
    用系爭土地如原判決附圖即國土測繪中心鑑定圖所示粉紅色
    區域甲，面積35.53平方公尺部分拆除，並將系爭土地返還
    被上訴人，即屬有據。　
　㈢按無法律上之原因而受利益，致他人受損害者，應返還其利
    益，民法第179條前段定有明文。又依不當得利之法則請求
    返還不當得利，以無法律上之原因而受利益，致他方受有損
    害為其要件，故其得請求返還之範圍，應以對方所受之利益
    為度，非以請求人所受損害若干為準。而無權占有他人土地
    ，可能獲得相當於租金之利益為社會通常之觀念（最高法院
    109年度台上字第187號判決意旨參照）。且租金請求權，因
    5年間不行使而消滅，民法第126條亦定有明文。請求給付相
    當於租金之不當得利，其請求之標的，雖非租金，而係不當
    得利，惟其性質與租金相近，仍應受前開請求權短期時效之
    限制。上訴人所有之系爭房屋無權占用系爭土地如原判決附
    圖即國土測繪中心鑑定圖所示粉紅色區域甲、面積35.53平
    方公尺，業經本院認定如前，上訴人無法律上之原因而獲有
    使用系爭土地之利益，致被上訴人受有損害，而該利益依其
    性質不能返還，被上訴人依上開規定，請求上訴人給付自起
    訴狀繕本送達當日即108年9月29日起回溯5年內，以及自 10
    8年9月30日起至返還占用土地之日止，無權占用系爭土地之
    相當於租金之不當得利，即屬有據。
  ⒉次按地租不得超過地價8％。前項地價指法定地價。土地所有
    權人依本法所申報之地價，為法定地價。未於公告期間申報
    地價者，以公告地價80％為其申報地價，土地法第110條第1
    項前段、第2項前段、第148條及平均地權條例第16條分別定
    有明文。又基地租金之數額，除以基地申報地價為基礎外，
    尚須斟酌基地之位置，工商業繁榮之程度，承租人利用基地
    之經濟價值及所受利益等項，並與鄰地租金相比較，以為決
    定(最高法院109年度台上字第1925號判決意旨參照)。系爭
    土地位於臺南市新化區，地目為「林」，使用分區為特定專
    用區，使用地類別為農牧用地，附近多為雜樹林、人煙罕至
    ，業經原審會同兩造至現場勘驗確認無訛，有該次勘驗筆錄
    、系爭土地之現場照片在卷可參（見原審卷第93-105頁）。
    本院審酌系爭土地附近多為雜樹林、人煙罕至，及系爭房屋
    作為上訴人住家使用等一切情狀，認被上訴人請求相當於租
    金之不當得利以系爭土地申報地價之年息3％計算為適當。又
    系爭房屋占用系爭土地之面積為35.53平方公尺，系爭土地1
    07年1月申報地價每平方公尺340元，有土地登記第一類謄本
    可考(見原審卷第25頁)，依此計算，上訴人自起訴狀繕本送
    達之日回溯5年即自103年9月30日起至108年9月29日止，所
    獲相當於租金之不當得利為1,812元【計算式：340元/㎡（系
    爭土地107年1月申報地價）×35.53㎡×3％×5年＝1,812元，元以
    下4捨5入，下同】；另自起訴狀繕本送達翌日即108年9月30
    日起至返還土地日止，按月獲有相當於租金之不當得利為30
    元【計算式：340元/㎡（系爭土地107年1月申報地價）×35.5
    3㎡×3％÷12月＝30元】。
  ㈣末按給付無確定期限者，債務人於債權人得請求給付時，經
    其催告而未為給付，自受催告時起，負遲延責任。其經債權
    人起訴而送達訴狀，或依督促程序送達支付命令，或為其他
    相類之行為者，與催告有同一之效力；遲延之債務，以支付
    金錢為標的者，債權人得請求依法定利率計算之遲延利息；
    應付利息之債務，其利率未經約定，亦無法律可據者，週年
    利率為5％，民法第229條第2項、第233條第1項前段、第203
    條分別定有明文。查上訴人應返還予被上訴人相當於租金之
    不當得利，核屬無確定期限之金錢給付，於被上訴人提起本
    件訴訟，並送達起訴狀繕本予上訴人後，上訴人迄未給付，
    自應對被上訴人負遲延責任，是被上訴人就自103年9月30日
    起至108年9月29日止之不當得利，併請求加計自起訴狀繕本
    送達上訴人翌日即108年9月30日（見原審卷第47頁送達證書
    ）起至清償日止，按年息5％計算之遲延利息；及自108年9月
    30日起至返還系爭土地予被上訴人之日止，按月返還相當於
    租金之每月不當得利金額加計自應給付之翌日起至清償日止
    ，按年息5％計算之遲延利息，洵屬有據，應予准許。
六、綜上所述，被上訴人依民法第767條第1項前段、中段之規定
    ，請求上訴人將占用系爭土地如原判決附圖即國土測繪中心
    鑑定圖A-B-C-D-E-F-A連線所示粉紅色區域甲、面積35.53平
    方公尺之建物拆除，將系爭土地返還被上訴人，並給付不當
    得利1,812元，及自108年9月30日起至清償日止，按週年利
    率5％計算之利息，暨自108年9月30日起至返還系爭土地之日
    止，按月給付30元，及各自應給付之翌日起至清償日止，按
    年息5％計算之利息，為有理由，應予准許。原審就此部分為
    被上訴人勝訴之判決，並依職權宣告假執行，及依上訴人之
    聲請，酌定相當擔保金為免為假執行之諭知，於法並無不合
    。上訴意旨指摘原判決此部分不當，求予廢棄改判，為無理
    由，應予駁回。
七、本件事證已臻明確，兩造其餘之攻擊或防禦方法及所用之證
    據，經本院斟酌後，認為均不足以影響本判決之結果，爰不
    逐一論列，附此敘明。
八、末按法院為終局判決時，應依職權為訴訟費用之裁判；訴訟
    費用，由敗訴之當事人負擔，民事訴訟法第87條第1項及第7
    8條分別定有明文。本件上訴人上訴為無理由，第二審訴訟
    費用1,500元，應由上訴人負擔，爰判決如主文第2項所示。
九、據上論結，本件上訴為無理由，爰判決如主文。　 
中　　華　　民　　國　　110 　年　　3　　月　　17　　日
                  民事第五庭  審判長法  官  劉秀君
　　　　　　　　　　　　　　　　　　法  官  張家瑛
　　　　　　　　　　　　　　　　　　法  官  張桂美
以上正本係照原本作成。　　　　　　　　　　　　　　　　　
本判決不得上訴。　　　　　　　　　　　　
中　　華　　民　　國　　110 　年　　3 　　月　　18　　日
                                    書記官  蘇冠杰